【裁判字號】    99,消債聲,63
【裁判日期】    990629
【裁判案由】    聲請免責
【裁判全文】
臺灣板橋地方法院民事裁定            99年度消債聲字第63號
聲  請  人
即  債務人  乙○○原名匡玲貴.
相  對  人
即  債權人  第一商業銀行股份有限公司
法定代理人  壬○○
代  理  人  子○○
相  對  人
即  債權人  國泰世華商業銀行股份有限公司
法定代理人  戊○○
代  理  人  癸○○
相  對  人
即  債權人  香港商香港上海豐銀行股份有限公司
法定代理人  己○○
相  對  人
即  債權人  臺灣新光商業銀行股份有限公司
法定代理人  丁○○
代  理  人  庚○○
相  對  人
即  債權人  台新國際商業銀行股份有限公司
法定代理人  丙○○
相  對  人
即  債權人  日盛國際商業銀行股份有限公司
法定代理人  辛○
相  對  人
即  債權人  誠第二資產管理股份有限公司
法定代理人  甲○○
上列當事人因消費者債務清理條例聲請免責事件，本院裁定如下
：
    主  文
債務人乙○○不免責。
    理  由
一、按法院為終止或終結清算程序之裁定確定後，除別有規定外
    ，應以裁定免除債務人之債務，消費者債務清理條例（下稱
    本條例）第132 條定有明文。又債務人有下列各款情形之一
    者，法院應為不免責之裁定，但債務人證明經普通債權人全
    體同意者，不在此限：一、於七年內曾依破產法或本條例規
    定受免責；二、隱匿、毀損應屬清算財團之財產，或為其他
    不利於債權人之處分；三、捏造債務或承認不真實之債務；
    四、因浪費、賭博或其他投機行為，致財產顯然減少或負擔
    過重之債務，而生開始清算之原因；五、於清算聲請前一年
    內，已有清算之原因，而隱瞞其事實，使他人與之為交易致
    生損害；六、明知已有清算原因之事實，非基於本人之義務
    ，而以特別利於債權人中之一人或數人為目的，提供擔保或
    消滅債務；七、隱匿、毀棄、偽造或變造帳簿或其他會計文
    件之全部或一部，致其財產之狀況不真確；八、故意於財產
    及收入狀況說明書為不實之記載，或有其他故意違反本條例
    所定義務之行為，亦為本條例第134 條所明定。復按消費者
    債務清理制度並非在使債務人恣意消費所造成之債務，轉嫁
    予債權人負擔，債務人免責制度，應在鼓勵勤勞誠實之債務
    人，而非縱容債務人奢侈浪費，倘債務人於聲請清算前之相
    當期間內，利用信用金融之機會，恣意為非屬通常生活所需
    之鉅額消費或作奢侈性、浪費性之消費，而不在意日後履行
    返還之能力，反而算計消費者債務清理條例中之免責制度，
    濫用清算程序以規避其應負擔之償還責任，自與消費者債務
    清理條例之立法本旨有違。再者，消費者依清算程序清理債
    務，債權人已因之蒙受相當損失，其程序之進行應秉持公正
    與誠信，如債務人對於清算之原因有可歸責性，或有虛偽不
    實、違反誠信、違反本條例所定義務之行為，致害及債權人
    之權益，或影響清算程序之進行，自不宜予以免責（本條例
    第134 條立法理由參照）。
二、本件聲請人即債務人乙○○因消費者債務清理條例聲請事件
    ，前經本院於民國99年2 月26日裁定開始清算程序，並同時
    終止清算程序，有本院99年度消債清字第26號裁定在卷可稽
    ，上開終結清算程序業已確定。經本院發函通知聲請人及全
    體無擔保債權人，請其等於10日內對聲請人是否免責乙事表
    示意見，經查，其等意見分述如下：
(一)、債權人第一商業銀行股份有限公司（下稱第一銀行）表示：
    聲請人就其所負債務仍應負清償之責，不應免責（見本院卷
    第48頁）。
(二)、債權人國泰世華商業銀行股份有限公司（下稱國泰銀行）表
    示：聲請人自始明知並無充分收入以支付卡款，而以繳納最
    低應支付款項之方式刷卡消費或預借現金，觀之聲請人消費
    明細所示：於93年6 月間申辦貸款新臺幣（下同）210,000
    元，並分別於94年1 月13日預借現金3 萬元、94年7 月12日
    預借現金8 萬元、94年7 月20日預借現金1 萬元、94年8 月
    5 日預借現金7 萬元、94年10月20日預借現金4 萬元、94年
    10月31日預借現金4 萬元、95年1 月3 日預借現金6 萬元；
    另自95年1 月16日起至95年1 月20日止，短短5 日內於麻新
    加油站刷卡消費高達24,355元、敦陽汽車有限公司刷卡消費
    28,000元、家樂福刷卡消費5,310 元，顯然已逾一般人生活
    必需之支出，而達奢侈、浪費之程度，堪認聲請人有因浪費
    、或其他投機行為，致財產顯然減少或負擔過重之債務，而
    生開始清算原因等情事，狀請鈞院裁定不免責（見本院卷第
    52頁）。
(三)、債權人香港商香港上海豐銀行股份有限公司（下稱豐銀
    行）表示：本行之債權額為167,133 元，由聲請人信用卡消
    費明細所示可知，聲請人除密集大額預借現金外，另於東森
    購物百貨、得意購購物、台灣大哥大等刷卡消費，其資金需
    求顯已超出日常生活必要之支出，有因浪費、賭博或其他投
    機行為，致財產顯然減少或負擔過重之債務等不免責事由，
    懇請鈞院裁定不予免責（見本院卷第4 頁、第58頁）。
(四)、債權人臺灣新光商業銀行股份有限公司（下稱新光銀行）表
    示：至99年4 月2 日止，聲請人尚欠信用卡帳款43,107元（
    本金25,503元、利息13,906元、違約金3,698 元）；聲請人
    之消費多屬保險、購物、預借現金…等鉅額非民生必須之消
    費，資金流向不明，恐有過分浪費之虞，且此段期間內均僅
    繳納最低應繳金額，顯見聲請人明知其收入及還款能力有限
    ，卻仍未節制，繼續進行不當消費，造成聲請清算原因，聲
    請人年僅45歲，正值青壯年，若努力工作，當可清償債務，
    狀請鈞院為不免責之裁定（見本院卷第60頁）。
(五)、債權人台新國際商業銀行股份有限公司（下稱台新銀行）表
    示：聲請人於本行之消費借貸產品為信用卡貸款與信用卡消
    費，信用卡貸款係於94年9 月7 日撥款20萬元，信用卡消費
    於單月預借現金近10萬元，另短期加油消費近8 萬元，實非
    生活所必須，不應予以免責之裁定（見本院卷第74頁）。
(六)、債權人日盛國際商業銀行股份有限公司（下稱日盛銀行）表
    示：聲請人信用卡消費多為預借現金及密集大額加油站消費
    ，其應知自身還款能力有限，理應量力為出，而非不知撙節
    持續消費，由此可知其消費不加節制，而今又藉程序之便，
    欲行免責，此舉無異鼓勵其餘債務人不當消費，更不符誠信
    原則，狀請應為不免責之裁定（見本院卷第77頁）。
(七)、債權人誠第二資產管理股份有限公司（下稱匯誠公司）表
    示：聲請人正值青壯年，有足夠的謀生能力，然於經濟狀況
    不佳之情狀下，猶恣意揮霍、投機，自始即明知並無充分收
    入支付卡款，以繳納最低應支付款之方式刷卡消費及預付現
    金使用，有先使用以後有能力就付款、無能力走著瞧不負責
    之態度，顯見聲請人無還款誠意，僅想利用消費者債務清理
    條例之施行，試探是否可免除支付欠款，此投機取巧、心存
    僥倖，核其所為，或於清算原因有可歸責性或有意增加負擔
    ，減少清算財團之財產，使多數債權人無端受害，懇請鈞院
    予以不免責之裁定（見本院卷第83頁）。
(八)、聲請人表示：聲請人為緬甸人，所負債務皆為前夫投資失敗
    而來，前夫又以聲請人名義開立支票向地下錢莊借款，是以
    聲請人民間債務甚多。原提更生方案以每月為1 期，分6 年
    共72期，每期清償3,000 元，還款總金額為216,000 元，清
    償成數為21.7% ，然聲請更生時未書立民間債權人，因恐地
    下錢莊以不法手段逼債，又因收入不穩定，不敢貿然同意延
    長清償期數。聲請人離婚後於桃園承龍電子有限公司（下稱
    承龍公司）任作業員，工作未滿1 年即因公司業務減縮遭資
    遣，原於朋友早餐攤幫忙，嗣於98年7 月22日再回承龍公司
    任職，每日工作12小時，每月可領取近3 萬元薪資，惟工作
    7 個月後，承龍公司生產線工作量銳減，只得於99年3 月4
    日離職，至今尚未找到工作，懇請鈞院審酌聲請人一切情狀
    ，裁定准予免責（見本院卷第44頁）。
三、經查，本件依各該債權人所提出之聲請人信用卡刷卡消費紀
    錄、交易明細以及現金卡之交易明細表等觀之，聲請人向本
    院聲請清算前曾：(一)於91年1 月25日持新光銀行信用卡繳納
    南山人壽保險費22,204元、於91年1 月31日持第一銀行信用
    卡繳納國泰人壽保險費35,373元（見本院卷第63頁、第50頁
    ）；(二)向數家銀行預借現金及貸款，其中於93年6 月25日向
    國泰銀行申辦貸款21萬元、於94年7 月12日預借現金8 萬元
    、於94年8 月5 日預借現金7 萬元、於95年1 月3 日預借現
    金6 萬元（見本院卷第56頁），於94年2 月16日向台新銀行
    預借現金5 萬元（見本院卷第76頁），於94年10月5 日向匯
    豐銀行預借現金6 萬元（見本院卷第23頁），於94年7 月20
    日向匯豐銀行、國泰世華銀行、日盛銀行，分別預借現金2
    萬元、1 萬元、2 萬元，共計5 萬元（見本院卷第22頁、第
    56頁、第79頁），於94年10月31日向國泰世華銀行、日盛銀
    行分別預借現金4 萬元、2 萬元，共計6 萬元（見本院卷第
    56頁、第80頁背面），於94年12月15日向第一銀行、日盛銀
    行分別預借現金4 萬元、2 萬元，共計6 萬元（見本院卷第
    51頁、第81頁背面）；(三)另聲請人乃密集且高額於加油站刷
    卡消費，其中於94年12月6 日至27日持日盛銀行信用卡刷卡
    消費計14次，金額共計55, 057 元，有9 筆金額高達四千元
    以上（見本院卷第81頁背面），於95年1 月3 日至18日持台
    新銀行信用卡刷卡消費計18次，金額共計74,969元，有14筆
    金額亦高達四千元以上（見本院卷第76頁），顯然與一般家
    庭日常所需支出顯不相當。而聲請人本應衡量己身收入情況
    ，節流儉樸其生活需求並適當控制其生活費用之支出，若率
    爾將奢糜消費之行為予以免責，則有高度道德風險之虞，亦
    與本條例立法意旨相違。各該債權銀行皆認聲請人上開預借
    現金及消費情形，非一般通常生活之必要費用，有奢靡消費
    之情事，顯非無據，堪認聲請人應有「因浪費、賭博或其他
    投機行為，致財產顯然減少或負擔過重之債務，而生開始清
    算之原因」情事之存在。
四、綜上所述，本件聲請人有消費者債務清理條例第134 條第4
    款所規定之不應免責之情形存在，爰裁定如主文。
中    華    民    國    99    年    6     月    29    日
                  民事第三庭    法  官  吳金芳
以上正本係照原本作成。
如不服本裁定應於送達後10日內向本院提出抗告狀，並繳納抗告
費新臺幣1,000元。
中    華    民    國    99    年    6     月    29    日
                                書記官  陳昭綾

司法院資訊處製作；財團法人民間司法改革基金會備份。
